臺灣彰化地方法院民事判決  100年度簡上字第5號
上  訴  人  游明智
上  訴  人  游婉鈺
前二人共同
訴訟代理人  陳建勛律師
複代理人    蕭錦娥
被上訴人    台新國際商業銀行股份有限公司
法定代理人  蔡榮棟
訴訟代理人  洪永鴻
            施振源
            范志賓
上列當事人間請求塗銷所有權移轉登記等事件，上訴人對於民國
99年11月30日本院員林簡易庭99年度員簡字第239號第一審判決
提起上訴，本院於民國100年8月2日言詞辯論終結，判決如下：
    主      文
上訴駁回。
訴訟費用新台幣參仟肆佰捌拾元由上訴人負擔。
    事實及理由
一、被上訴人於起訴時及上訴審主張：
  (一)上訴人游明智於民國93年5月間起以現金卡向被上訴人借款
    ，自94年12月8日起即逾期未繳款，迄至99年8月4日止尚積
    欠新台幣210,846元（含本金110,752元、利息83,631元及違
    約金16,463元）未為清償。詎其為免其財產為債權銀行強制
    執行，竟與上訴人游婉鈺通謀而為虛偽意思表示，於98年10
    月16日將其所有如附表所示不動產（下爭系爭不動產）虛偽
    出賣於上訴人游婉鈺，並於同年月30日辦理所有權移轉登記
    完畢，顯以買賣行為之名行脫產之實，此從該不動產買賣後
    ，原設定之抵押權並無塗銷，又無債務人變更，不符一般交
    易慣例甚明。依民法第87條第1項及113條規定，其法律行為
    無效，上訴人游婉鈺負有回復原狀之義務。因上訴人游明智
    怠於請求上訴人游婉鈺回復原狀，依民法第242條規定，被
    上訴人自得代位上訴人游明智請求上訴人游婉鈺塗銷不動產
    所有權移轉登記，回復登記為上訴人游明智名義，故先位之
    訴聲明請求確認上訴人游明智與游婉鈺就附表所示不動產於
    98 年10月16日所訂立之買賣契約關係不存在，上訴人游婉
    鈺應將附表所示不動產於98年10月30日以買賣為原因所為之
    所有權移轉登記予以塗銷，並回復登記為上訴人游明智名義
    。又如先位之訴不成立，因上訴人游婉鈺為上訴人游明智之
    女，對於上訴人游明智之財務狀況應為知悉，且不動產移轉
    時點又在上訴人游明智逾期履行困難之後，故上訴人等自均
    明知其等所為買賣行為有損害於原告之債權屬實。因此，被
    上訴人亦得依民法第244條第2、4項規定，請求撤銷上訴人
    間之買賣行為，並請求上訴人游婉鈺將該不動產所為之所有
    權移轉登記予以塗銷，爰備位之訴聲明請求上訴人游明智與
    游婉鈺就附表所示不動產於98年10月16日所為買賣之債權行
    為，及於98年10月30日所為之所有權移轉行為均應予撤銷，
    上訴人游婉鈺應將附表所示不動產於98年10月30日以買賣為
    原因向彰化縣員林地政事務所為之所有權移轉登記予以塗銷
    ，並回復登記為上訴人游明智名義。
  (二)按民法244條第2項所謂知悉應非指知悉特定債務之給付不能
    ，而係指知債務人當時已陷於無資力之狀態而依舊為該物權
    移轉行為，導致其他債務人之損害，上訴人游明智除了台中
    商銀之外還有國泰世華、聯邦商銀、日盛銀行、中國信託及
    資產管理公司即中華銀行轉讓債權給匯豐資產公司再轉讓給
    台灣金聯及萬泰商銀轉讓債權給萬榮行銷、慶豐商銀債權轉
    讓給慶銀資產，尚有部分包含澳盛銀行、台灣企銀、遠東銀
    行、永豐銀行、玉山銀行的信用卡債務，總債務金額再計算
    ，轉讓給資產公司的年度是在95年度轉讓的，當時就是呆帳
    ，聯絡處與通訊地址都是在現在員林鎮○○路○段46巷52弄
    186-1號，上訴人既然同居一處，游婉鈺對於游明智龐大的
    債務不可能不知情，且上訴人陳稱上訴人游婉鈺承擔游明智
    的債務部分只有台中商銀及互助會款債務，而不知其他債務
    部分，顯不符常理，況所謂承擔游明智債務是在本件所有權
    移轉之後，也就是移轉之後才債務協商，這顯然是推託之詞
    。故上訴人二人為父女關係、同財共居，而系爭不動產亦分
    別於95、96年遭債權人查封，故轉得人即上訴人游明智之女
    移轉時應知其有銀行欠款及財務困難之情形，且該所有權移
    轉後，該抵押貸款義務人仍為債務人，若該房貸違約時，銀
    行仍會就債務人求償，且聯徵中心之長期擔保放款之註記亦
    仍屬上訴人游明智之債務，實質客觀上該貸款債務仍應為其
    所負擔（兩人間之債務承擔僅為當事人相對間之約定，亦未
    得抵押權銀行之同意，且上訴人游婉鈺亦未提出完整繳納房
    貸之明細），若移轉後，該抵押貸款債務加上無擔保債務明
    顯會使游明智整體負債遠大於資產陷於無資力，而損其他普
    通債權人之權利，仍該當民法第244條之行為予以撤銷。
  (三)又按民法第87條之通謀虛偽意思表示，與同法第244條第2項
    之受益人明知有損害於債權人之權利者，因被上訴人難以知
    悉上訴人間之主觀惡意情形，該主觀要件之舉證應參酌客觀
    事實以為認定。實務上多針對該買賣雙方所約定之價金是否
    顯不相當、債務人是否確實收受買賣價金（即資金流程）、
    買受人是否知悉債務人對金融機構負有債務且逾期未清償、
    土地登記謄本上所載之負擔之義務人（如抵押權人）為誰、
    系爭買賣關係成立時點是否在債務人發生逾期不清償債務而
    陷於無資力之後或有無緊密相臨、債務人逾期不清償債務之
    時間長度等相關事實，以作為認定買賣雙方係通謀虛偽意思
    表示，或買受人係明知該買賣行為有損害於金融機構之證據
    及依據，故基於以上事實足證上訴人之所有權移轉行為顯係
    有害被上訴人之債權，且上訴人等於第一審經本院合法通知
    均無故不到庭，依民事訴訟法第280條第3項規定，當事人對
    於他造主張之事實，已於相當時期受合法之通知，而竟於言
    詞辯論期日不到場，亦未提出準備書狀爭執者，準用第1項
    之規定視同自認，今上訴人等於第一審均無故不到庭卻提出
    上訴實有延滯訴訟之嫌，有違事實證據適時提出主義之原則
    。綜上所述，上訴人之上訴應無理由等情。原審為被上訴人
    備位之訴勝訴判決，被上訴人於本院為駁回上訴之聲明。
二、上訴人則以：
  (一)被上訴人第一審先位之訴部分敗訴，被上訴人既未主張，此
    部分業經敗訴確定，先予敘明。
  (二)至於備位之訴部分，上訴人游明智固曾積欠被上訴人信用卡
    債務，至99年8月4日止本金、利息及違約金共計210846元，
    上訴人另積欠台中商業銀行北員林分行（簡稱台中商銀）信
    用貸款達275000元，因台中商業銀行北員林分行密集催討，
    上訴人游明智無力償還，遂與之協商分期清償，上訴人游明
    智育有一女二子，長女即上訴人游婉鈺於76年12月5日生，
    年22歲，長子於79年9月5日生，年19歲，次子於82年8月31
    日生，年16歲，均就學中並無收入，上訴人游明智乃與游婉
    鈺討論，將系爭不動產出售予游婉鈺，由游婉鈺代上訴人游
    明智分期償還台中商業銀行北員林分行貸款之方式給付價金
    ，待游婉鈺同意後，上訴人游明智即一邊與台中商業銀行北
    員林分行協商，一邊著手辦理系爭不動產之移轉登記事宜，
    嗣99年1月18日與台中商業銀行簽定個別協商協議書，約定
    就275000元債務，自99年1月起分55期，於每月15日以新台
    幣5000元繳款至000-00-000000000號帳戶，至103年7月止全
    部清償完畢，上訴人游婉鈺亦自99年2月起，自台中商銀000
    -00-0000000號帳戶，按月代上訴人游明智繳納分期付款，
    是以，上訴人游明智係為籌措償還積欠台中商銀之欠款，並
    非意在損害被上訴人之債權，無詐害債權可言，再者，上訴
    人游婉鈺在辦理系爭不動產移轉登記事宜時，僅之要代上訴
    人游明智償還欠款，並不知上訴人游明智尚有積欠被上訴人
    借款債務，自無損害被上訴人之債權可言，被上訴人就此節
    亦未舉證證明，被上訴人依民法第244條第2項提起撤銷訴訟
    ，除應舉證證明受益人於受益時明知所為之有償行為損害債
    權人之權利，並應舉證證明受益人於受益時，亦明知損害債
    權人之權利。
  (三)上訴人游明智另曾於96年1月10日自任會首，召集互助會，
    至98年5月10日止共29會，因而積欠會員即訴外人王惠貞之
    互助會款56萬元，上訴人游明智將系爭不動產出售於上訴人
    游婉鈺時，亦約定由游婉鈺按月繳納5000元予訴外人王惠貞
    ，對訴外人王惠貞之欠款迄今已償還7萬元，此部分有王惠
    貞出具之證明書。
  (四)由上兩筆債務估算，須上訴人游婉鈺代償之債務為815000元
    ，而系爭不動產按上訴人游明智之應有部分9分之1計算後，
    目前之公告現值約866111元，因此可知，其價值與前揭債務
    相差無幾，衡諸最高法院55年台上字第2839號及51年台上第
    302號判例之意旨，上訴人游明智出賣系爭不動產雖減少積
    極財產，但同時亦減少積欠台中商銀、王惠貞等之債務，不
    得謂為詐害行為，被上訴人依據民法第244條第2項規定請求
    撤銷買賣與所有權移轉登記行為，並無理由。
  (五)更何況，上訴人游明智為免子女擔憂，並未將全部債務狀況
    告知其子女，被上訴人雖稱上訴人二人為父女，且同財共居
    ，系爭不動產於95、96年曾遭其他債權人查封，因此，上訴
    人游婉鈺應知上訴人游明智尚有其他債務云云，惟同財共居
    之親屬亦未必知悉其他親屬之債務情形，尚難認有「明知」
    之情事。
  (六)關於自認或擬自自認之追復爭執，最高法院71年台上字第
    3516號判例、73年台上字第1700號判決、最高法院台上字第
    2645號判決及最高法院75年台上字第2306號判決可知，上訴
    人於第一審因為收到開庭通知，由被上訴人一造辯論判決，
    上訴人在第二審仍得追復爭執，於法相符，被上訴人主張上
    訴人視同自認，不得再行爭執云云，顯有誤會等語置辯。並
    於上訴審聲明請求：1.廢棄原判決；2.上廢棄部分，被上訴
    人在第一審之訴駁回。3.第一、二審之訴訟費用由被上訴人
    負擔。
三、本件被上訴人起訴時先位之訴部份主張被上訴人間就附表所
    示不動產所為之買賣及所有權移轉登記行為，係通謀虛偽意
    思表示而無效，依民法第113條及第242條之規定，請求確認
    上訴人間就系爭不動產所訂立之買賣契約關係不存在，上訴
    人游婉鈺應將系爭不動產以買賣為由所為之所有權移轉登記
    予以塗銷，並回復登記予上訴人游明智；而備位之訴部份則
    主張被上訴人間就附表所示不動產所為之買賣及所有權移轉
    登記行為，係有害於債權人債權之詐害行為，依民法第244
    條第2項規定請求法院撤銷上訴人間關於系爭土地之買賣及
    所有權移轉登記行為，上訴人游婉鈺應將系爭不動產所為之
    所有權移轉登記予以塗銷，經原審駁回其先位之訴，就備位
    之訴為被上訴人勝訴之判決，被上訴人對於駁回其先位之訴
    之判決，並未提起上訴，該部分即告確定，故本院僅得就上
    訴人關於預備之訴受敗訴判決部分所提起之上訴審判之，合
    先敘明。
四、按民事訴訟法第280條第1項規定，當事人對於他造主張之事
    實，於言詞辯論時不爭執者，視同自認，係指當事人對於他
    造主張之事實，於言詞辯論時，消極的不表示意見，法律擬
    制其為自認而言，此與同法第279條第1項所定自認，必須當
    事人對於他造主張之事實，積極的表示承認之情形有別。因
    擬制自認本無自認行為，固不生撤銷自認之問題，惟應許當
    事人在第二審言詞辯論終結前，隨時為追復爭執之陳述，使
    擬制自認失其效力。換言之當事人一經追復爭執之陳述，其
    視同自認之效力，即因而喪失（最高法院89年度台上字第83
    2號及75年度台上字第2306號判決要旨參照）。是民事訴訟
    法第280條第3項關於當事人對於他造主張之事實，已於相當
    時期受合法之通知，而於言詞辯論期日不到場，亦未提出準
    備書狀爭執者，雖有準用同條第1項之規定，惟依前揭說明
    當事人仍得於第二審言詞辯論終結前爭執他造主張之事實，
    使擬制自認失其效力，查本件上訴人雖於原審言詞辯論期日
    未到場，亦未提出準備書狀爭執，由被上訴人聲請一造辯論
    而為判決，然上訴人於上訴審既否認被上訴人所主張之事實
    ，已不生自認之效力，本院仍得就其所為之抗辯予以論斷，
    附此敘明。
五、經查，上訴人游明智主張其積欠台中商業信用貸款275,000
    元無力償還，乃商得其女即上訴人游婉鈺之同意，由上訴人
    游婉鈺代上訴人游明智償還台中商銀之債務，上訴人游明智
    將系爭不動產出售予游婉鈺，並於98年10月30日辦理所有權
    移轉登記完畢，上訴人游明智與台中商銀協商分期清償，雙
    方於99年1月18日簽定個別協商協議書，約定債務自99年1月
    起分55期，於每月15日以5000元繳款至游明智台中商銀000-
    00-000000000號帳戶，至103年7月止全部清償完畢，上訴人
    游婉鈺於99年2、5、6、7、8、11、12月曾自其所有台中商
    銀000-00-0000000號帳戶中各轉入5000元至上訴人游明智上
    開台中商銀帳戶內等情，業據其提出個別協商協議書及上訴
    人游婉鈺台中商銀00 0-00-0000000號帳戶存摺內頁為證，
    復經台中商銀函覆本院稱該行與上訴人游明智簽具個別協商
    協議書，及每月繳款方式為臨櫃或ATM提款機轉帳繳款，無
    法得知是否由本人或他人代繳等語，此有台中商銀100年4月
    28 日民事陳報狀暨台中商銀總行98年12月25日中債催字第
    0980 7019561號函、協商客戶繳款查詢資料附卷可稽；另上
    訴人游明智主張其曾於96年1月10日自任會首，召集互助會
    ，至98年5月10日止共29會，因而積欠會員即訴外人王惠貞
    互助會款56萬元，上訴人游明智將系爭不動產出售於上訴人
    游婉鈺時，亦約定由游婉鈺按月繳納5000元予訴外人王惠貞
    ，王惠貞之欠款迄今已償還7萬元等情，此有王惠貞出具之
    證明書，亦據證人王惠貞到庭證稱：其係互助會之最後一會
    ，會款58萬元上訴游明智均未支付，迄至99年1月份上訴人
    游婉鈺向其稱要承擔上訴人游明智所積欠之會款債務56萬元
    ，每月以現金支付5000元，迄至100年3月共償還7萬元等語
    在卷，因此上訴人游婉鈺承擔上訴人游明智之債務共計815,
    000元。
六、按債務人出賣其財產非必生減少資力之結果，苟出賣之財產
    已獲得相當之對價，用以清償具有優先受償權之債務，則一
    方面減少其財產，一方面減少其債務，其對於普通債權人，
    即難謂為詐害行為；惟債權人行使撤銷權，以其債權於債務
    人為詐害行為時，業已存在為限。又債務人所有之財產除對
    於特定債權人設有擔保物權外，應為一切債務之總擔保，倘
    債務人財產已不足清償一切債務，而竟將財產出賣與人（縱
    獲相當對價），且非用以清償具有優先受償權之債務，對於
    普通債權人，即難謂無詐害行為。（最高法院48年度台上字
    第1750號、51年度台上字第302號判例意旨、78年度台上字
    第1583號裁判要旨參照）。查上訴人游明智除積欠台中商銀
    債務外，尚積欠國泰世華銀行、聯邦銀行、台新銀行、日盛
    銀行、中國信託、台灣金聯公司（匯豐銀行轉讓債權）、萬
    榮行銷（萬泰商銀轉讓債權）、慶銀資產公司（慶豐商銀轉
    讓債權）等多家債權人高達1百多萬元之債務等情，此有被
    上訴人提出財團法人金融聯合徵信中心上訴人游明智財務資
    料附卷足憑，而上訴人游明智之財產除系爭土地外，雖尚有
    員林鎮○○段31-7及33-9地號等二筆土地之應有部分，惟該
    兩筆土地之價值於96年間本院強制執行拍賣時，鑑價結果各
    為7200 0元及81000元等情，復經調取本院96年度執丙字第
    7534號執行卷宗核閱屬實，是上訴人游明智之財產顯然已不
    足清償一切債務；惟上訴人游明智係以1,039,333元之價格
    將系爭土地出售予上訴人游婉鈺，此有彰化縣員林地政事務
    所99年10月1日員地一字第0990006216號函附之土地所有權
    買賣移轉契約書在卷足考（見原審卷第32頁），然上訴人游
    婉鈺卻僅承擔上訴人游明智815,000元之債務，作為支付買
    賣價款之方式，且其中具有優先受償權之債務僅台中商銀之
    信用貸款275,000元而已，其餘則用以清償互助會款之普通
    債權，是依上開判例及裁判要旨所示，債務人所有之財產既
    應為一切債務之總擔保，倘債務人財產已不足清償一切債務
    ，如其將財產出賣與人，卻非用以清償具有優先受償權之債
    務，即難謂無詐害債權人之行為，故上訴人游明智將系爭土
    地出賣予上訴人游婉鈺，價金1百多萬元僅用以清償275,000
    元之優先債權，自合於民法第244條第2項所稱之詐害債權行
    為無訛，故被上訴人之主張實堪認定。
七、再按債務人所為之有償行為，於行為時明知有損害於債權人
    之權利者，以受益人於受益時亦知其情事者為限，債權人得
    聲請法院撤銷之，民法第244條第2項定有明文。查上訴人游
    明智、游婉鈺之戶籍住所均位於彰化縣員林鎮○○路○段46
    巷52弄186-1號等情，此有戶籍謄本可考，上訴人游婉鈺雖
    辯稱其在外賃屋居住並未與上訴人游明智同住一處云云，惟
    其於本件訴訟並未呈報任何其他住所，亦未提出租賃契約以
    供參酌，是其所述自難採信，被上訴人主張上訴人二人父女
    係共同居住一節顯非無據；而上訴人游明智之債權人數至少
    8人以上，且自95年起陸續已多次遭債權人台中商銀、台新
    銀行、慶豐商銀等追討債權，向法院聲請支付命令、假扣押
    或強制執行查封所有之財產等情，業據調取本院95年度執全
    字第2495號、95年度執字第8815號、95年度執字第18352號
    、95年度執字第24165號、96年度執字第7534號等執行卷宗
    及95年度促字第8834號支付命令卷宗核閱無訛，依上訴人所
    述其二人係為使上訴人游婉鈺承擔上訴人游明智之債務，而
    將系爭土地出賣與游婉鈺，則衡上各情，上訴人游婉鈺豈有
    不知上訴人游明智欠有高額債務情形之可能。故上訴人游明
    智將系爭不動產所有權移轉登記與上訴人游婉鈺，已有損害
    債權人之權利，受益人游婉鈺於受益時亦顯非不知情，則被
    上訴人依民法第244條第2項規定請求法院撤銷上訴人間關於
    系爭土地之買賣及所有權移轉登記行為，洵屬有據，為有理
    由。
八、從而，被上訴人依民法第244條第2項規定，聲請法院撤銷上
    訴人間就附表所示不動產於98年10月16日所為買賣之債權行
    為，及於98年10月30日所為之所有權移轉登記行為，並請求
    上訴人游婉鈺應將上開不動產於98年10月30日以買賣為原因
    經彰化縣員林地政事務所為之所有權移轉登記予以塗銷，即
    有理由，應予准許。原審為被上訴人勝訴之判決，即無不合
    ，上訴論旨，指摘原判決不當，求予廢棄改判，核無理由，
    應予駁回。
九、據上論結，本件上訴為無理由，依民事訴訟法第436條之1第
    3項、第449條第1項、第78條、第85條第1項前段，判決如主
    文。
中    華    民    國   100    年    8     月     18   日
                  民事第一庭    審判長法  官  康弼周
                                      法  官  黃楹榆
                                      法  官  黃倩玲
以上正本係照原本作成。
不得上訴。
中    華    民    國   100    年    8     月     18   日
                                書記官  黃幼華
      附      表
 ┌──────────────────┬─┬───────┬────┐
 │土        地        坐         落   │地│    面        │ 權  利 │
 ├───┬────┬───┬──┬──┤  │              │        │
 │縣  市│鄉鎮市區○  段  ○○段│地號│目│    積        │ 範  圍 │
 ├───┼────┼───┼──┼──┼─┼───────┼────┤
 │彰化縣│員林鎮  ○○○段│    │ 35 │田│3,118平方公尺 │ 9分之1 │
 └───┴────┴───┴──┴──┴─┴───────┴────┘